【裁判字號】    97,上易,754
【裁判日期】    980210
【裁判案由】    清償債務
【裁判全文】
臺灣高等法院民事判決                 97年度上易字第754號
上  訴  人  甲○○
被  上訴人  雅富建設開發股份有限公司
法定代理人  丙○○
訴訟代理人  乙○○
上列當事人間請求清償債務事件，上訴人對於中華民國97年7月
17日臺灣臺北地方法院97年度訴字第1543號第一審判決提起上訴
，本院於98年1月13日言詞辯論終結，判決如下：
    主  文
原判決廢棄。
被上訴人應給付上訴人新臺幣柒拾萬元及自民國九十六年十二月
十二日起至清償日止，按年息百分之五計算之利息。
第一、二審訴訟費用由被上訴人負擔。
    事實及理由
一、上訴人起訴主張：
  (一)訴外人余浩明與被上訴人共同從事台北市○○段○○段642
    、656、659及688等地號土地之開發作業（以下稱系爭開發
    案），雙方約定權利義務各半，民國 (下同)95 年7月6日並
    以被上訴人名義與地主即訴外人丁○○簽定合建主協議書（
    以下稱系爭合建契約），依約應給付訴外人丁○○新台幣（
    下同）1,288萬元，簽約時已支付203萬元，其中100萬元部
    分由被上訴人負擔，餘由訴外人余浩明負擔，再由被上訴人
    、訴外人余浩明分別開立發票日95年9月15日、面額140萬元
    之支票（以下稱系爭支票）及到期日95年9月15日、面額300
    萬元之商業本票予訴外人丁○○，用以支付第一期之尾款及
    第二期款，該440萬元依余浩明與被上訴人之約定，應由渠
    等各自負擔半數之金額。
  (二)嗣訴外人余浩明於95年9月14日將其就系爭開發案之所有利
    權利義務讓與伊，伊並於同年月15日與被上訴人簽訂股權轉
    讓協議書 (下稱系爭協議書)，被上訴人亦同意將其就系爭
    開發案之所有權利義務讓與伊，伊依約應於2個月內給付被
    上訴人170萬元，另於1年內給付被上訴人160萬元，做為受
    讓系爭開發案被上訴人所有股權之對價。伊當日並偕同被上
    訴人之法定代理人前往臺灣土地銀行萬華分行存入70萬元至
    被上訴人於該行帳號000000000000號帳戶內，以協助被上訴
    人兌現系爭支票。詎被上訴人未於95年9月15日下午3時30分
    前將其餘之70萬元存入前開帳戶，致系爭支票退票。經伊斡
    旋結果，訴外人丁○○同意於同年月18日 (16日、17日為例
    假日)再為提示，惟其屆期提示竟再遭退票，被上訴人並將
    伊前存入之70萬元據為己有，訴外人丁○○亦因系爭支票未
    獲兌現而解除系爭合建契約，並沒收被上訴人前已付之所有
    款項。伊即要求被上訴人返還前所支付之70萬元，被上訴人
    並於95年10月2日寄發存證信函表示願返還之，惟屢經催討
    ，仍未置理。
  (三)本件因可歸責被上訴人之事由，未履行其依系爭協議書所負
    之使系爭支票兌現之義務，致訴外人丁○○解除系爭合建契
    約，被上訴人顯已無法將系爭開發案之股權轉讓予伊，系爭
    協議書之目的已無法達成，伊自得解除兩造間之股權轉讓協
    議，被上訴人依民法第259條之規定應返還伊前所給付之70
    萬元，爰依法提起本件訴訟等語。並聲明：被上訴人應給付
    上訴人70萬元，及自支付命令送達之翌日起至清償日止按年
    息5%計算之利息。原審判決上訴人敗訴，上訴人不服，提起
    上訴，並於本院聲明：１原判決廢棄。２被上訴人應給付上
    訴人70萬元及自支付命令送達翌日起至清償日止，按年息百
    分之5計算之利息。
二、被上訴人則以：伊與訴外人余浩明約定雙方就系爭開發案之
    權利義務各半，上訴人當日所存入伊帳戶之70萬元，為其就
    系爭支票所應負擔之部分，且上訴人既未合法解除系爭協議
    書，依該協議書第4條第1款，上訴人亦應給付伊70萬元以兌
    現系爭支票；依系爭協議書第2條約定，上訴人應於簽定股
    權轉讓協議書之2個月內給付伊170萬元，因此伊於95年9月
    18日提領140萬元，並無不法；又系爭協議書第4條第3款約
    定，自95年9月16日起，與丁○○後續之合建合約均由上訴
    人獨自履行，系爭支票存款帳戶內之140萬元乃上訴人向伊
    購買股權之價金。至伊雖寄發存證信函予上訴人，惟伊之意
    並非無條件返還上訴人70萬元，上訴人尚應給付伊其購買股
    權之價金，扣除此部分，上訴人尚欠伊190萬元。又兩造曾
    協議上訴人應於95年9月18日上午10時，到伊公司給付330萬
    元，未料上訴人避不見面等語資為抗辯。並於本院聲明：駁
    回上訴。
三、兩造不爭執事項：
  (一)訴外人余浩明與被上訴人共同從事系爭開發案，雙方約定權
    利義務各半，95年7月6日並以被上訴人名義與地主即訴外人
    丁○○簽訂系爭合建契約，依約應給付訴外人丁○○1,288
    萬元，簽約時已支付203萬元，被上訴人另開立系爭支票，
    訴外人余浩明則開立到期日95年9月15日、金額300萬元之商
    業本票予訴外人丁○○，用作第一期之尾款及第二期款之支
    付。
  (二)訴外人余浩明於95年9月14日將其就系爭開發案之所有權利
    義務讓予上訴人，上訴人於同年月15日與被上訴人簽訂系爭
    協議書，被上訴人同意將系爭開發案之所有權利義務讓與上
    訴人，上訴人則同意於2個月內給付被上訴人170萬元，另於
    1 年內給付160萬元做為系爭開發案股權之對價。
  (三)上訴人於95年9月15日存入70萬元至被上訴人於臺灣土地銀
    行萬華分行所申設帳號000000000000號之帳戶內。
四、經查，上訴人主張依系爭協議書第4條第1款之約定，兩造應
    於95年9月15日各提出70萬元存入被上訴人在臺灣土地銀行
    萬華分行所申設帳號000000000000號之帳戶，兩造均依約履
    行，但因存入時間均遲於下午3時30分，致系爭支票因存款
    不足而遭退票；惟上訴人取得持票人丁○○同意重行提示之
    事實，業據證人丁○○到庭結證屬實 (見本院卷第49頁背面
    ) ，並有卷附之臺灣土地銀行萬華分行97年5月21日萬存字
    第0970000024號函附卷可稽 (見原審卷第43頁)，自堪信為
    真實。詎被上訴人為保護自己，怕損失更多，乃於95年9月
    18 日上午在丁○○再度提示之前，即以被上訴人法定代理
    人配偶翁秋美名義將前揭帳戶內之140萬元提領一空，致系
    爭支票再度因存款不足而遭退票。上訴人主張本件因可歸責
    於被上訴人之事由，未履行使系爭支票兌現之義務乙節，應
    可採信。被上訴人雖抗辯因上訴人未依約於95年9月18日上
    班時間給付其330萬元，其乃將140萬元提領云云。然依系爭
    協議書第2條之約定，上訴人須於簽定協議書之2個月內給付
    被上訴人170萬元，另於1年內給付160萬元，作為受讓被上
    訴人所有系爭股權之對價 (見本院卷第25頁)，被上訴人稱
    上訴人應於95年9月18日給付330萬元，不僅為上訴人所否認
    ，亦與兩造所簽定之系爭協議書內容不符，自無可採。被上
    訴人又抗辯系爭支票存款帳戶內之140萬元乃上訴人向其購
    買股權之價金，然該帳戶內之140萬元係兩造依系爭協議書
    第1條之約定，各存入70萬元資為系爭支票兌現用，已如前
    述，並為被上訴人所不爭執 (見原審卷第13頁背面)，被上
    訴人此部分之抗辯，亦與事實不符，不足採信。況被上訴人
    在收到上訴人委任律師發函催告被上訴人返還70萬元後，於
    95年10 月2日以台北北門郵局第4792號存證信函函覆，亦同
    意上訴人出面領回70萬元 (見原審96年度促字第43832號卷
    宗)。而系爭合建契約因被上訴人未依約給付140萬元支票和
    300萬元本票，業經訴外人丁○○解除契約乙節，已經證人
    丁○○到庭證述無訛 (見本院卷第49頁背面)。從而，上訴
    人主張本件因可歸責於被上訴人之事由，未履行使系爭支票
    兌現之義務，致訴外人丁○○解除系爭合建契約，被上訴人
    顯已無法將系爭開發案之股權轉讓予上訴人，系爭協議書之
    目的已無法達成，上訴人自得解除兩造間之股權轉讓協議，
    被上訴人依民法第259條之規定應返還上訴人所給付之70萬
    元，洵屬有據。
五、綜上所述，上訴人主張因可歸責於被上訴人之事由，致系爭
    協議之目的已無法達成，上訴人自得解除兩造間之股權轉讓
    協議，為可採，被上訴人抗辯上訴人未依約給付330萬元及
    其提領140萬元並無不法，為無可取。從而，上訴人本於解
    除契約回復原狀之法律關係，請求被上訴人給付70萬元及自
    支付命令送達之翌日即96年12月12日起至清償日止，按年息
    百分之5計算之利息，為有理由，應予准許。原審為上訴人
    敗訴之判決，尚有未洽。上訴意旨指摘原判決不當，求予廢
    棄改判，為有理由。爰由本院予以廢棄改判如主文第2項所
    示。
六、據上論結，本件上訴為有理由，依民事訴訟法第450條、第
    78條，判決如主文。
中    華    民    國    98    年    2     月    10    日
                    民事第十三庭
                        審判長法  官  黃騰耀
                              法  官  周舒雁
                              法  官  陳姿岑
正本係照原本作成。
不得上訴。
中    華    民    國    98    年    2     月    11    日
                              書記官  黃慶霽


司法院資訊處製作；財團法人民間司法改革基金會備份。
